【裁判字號】    96,上訴,3091
【裁判日期】    970729
【裁判案由】    偽造有價證券等
【裁判全文】
台灣高等法院刑事判決                96年度上訴字第3091號
上  訴  人  台灣台北地方法院檢察署檢察官
上  訴  人
即  被  告  乙○○
選任辯護人  林重宏律師
被      告  丙○○（原名李寶情）
選任辯護人  賴俊睿律師（財團法人法律扶助基金會）
上列上訴人等因被告等偽造有價證券等案件，不服台灣台北地方
法院九十五年度訴字第一六八九、一八三九號，中華民國九十六
年六月二十一日第一審判決（起訴案號：台灣台北地方法院檢察
署九十五年度偵字第一四０九六、二一八二一號；追加起訴案號
：九十五年度偵字第二三一四五號），提起上訴，本院判決如下
：
    主  文
原判決關於乙○○偽造有價證券暨定執行刑部分均撤銷。
乙○○意圖供行使之用，而偽造有價證券，累犯，處有期徒刑
年捌月。如附表所示之偽造本票壹紙沒收。
其他上訴駁回。
    事  實
一、乙○○前因偽造私文書案件，經本院以八十九年度上更(二)字
    第一０二九號判處有期徒刑六月，得易科罰金，並經最高法
    院以九十年度台上字第二七七六號駁回上訴確定，而於民國
    九十年五月九日易科罰金執行完畢。
二、緣國家安全局總務室出納組前上校組長劉冠軍任職期間所購
    置，位於台北市○○區○○路一段一二九巷二十五號之別墅
    型五層樓房屋（土地坐落同市區○○段○○段七一０地號，
    所有權人登記為劉妻孟雯華，下稱系爭房地），含裝潢約值
    新台幣（下同）三千八百餘萬元，均係劉冠軍以侵占國家安
    全局之專案公款支付。劉冠軍於八十九年九月初畏罪全家潛
    逃出境，系爭房地即為國防部高等軍事法院檢察署（下稱軍
    丁○）扣押，並發函囑託台北市古亭地政事務所禁止處分登
    記在案。而乙○○因家住系爭房地附近，得知劉冠軍於貪污
    案曝光前全家倉促逃亡國外，系爭房地雖遭軍丁○扣押，惟
    閒置多年乏人管理，乙○○即上網搜尋研究劉冠軍貪污案之
    相關資料，見系爭房地價值不菲，竟起覬覦貪念，適報紙於
    九十四年三月十一日報導台北市民謝瑞暾所有房屋，遭歹徒
    以偽造本票向法院聲請裁定拍賣得逞之新聞事件，乙○○知
    悉後起意仿效，認為以偽造本票方式聲請裁定強制執行，法
    院僅為形式審查，而劉冠軍夫妻均逃亡國外，不可能返國主
    張權利，拍賣得手較易，如無人應買，亦可以偽造之本票債
    權承受拍賣物，且其自網路資料查詢得知系爭房地當初耗資
    約三千八百餘萬元，扣除折舊，債權額訂在三千五百萬元應
    綽綽有餘，遂起意以偽造本票聲請裁定強制執行之方式詐得
    上開債權金額或系爭房地。
三、又乙○○及其妻戊○○（另經原審判處詐欺取財未遂罪刑，
    其提起第二審上訴後業據撤回而確定），與許振寶、呂靜蕙
    （二人原為夫妻）為舊識。許振寶原積欠乙○○五百二十六
    萬元（乙○○執有許振寶九十一年七月八日簽發、九十一
    年八月八日到期、面額二百萬元之本票一紙，及八十八年
    三月二十七日簽發、面額三百二十六萬元之本票一紙），呂
    靜蕙則積欠戊○○一百零三萬八千六百元（戊○○執有呂靜
    蕙九十一年四月十九日期、面額四十萬元、付款人為台灣
    中小企業銀行東台北分行之支票一紙，及九十一年六月二
    十四日簽發、面額六十三萬八千六百元、編號TH692551號之
    本票一紙）。許振寶夫妻於九十一年六月二十四日，以呂靜
    蕙在外債台高築，因而在乙○○與丙○○（原名李寶情）見
    證下協議離婚；並先後於九十一年七月四日（呂靜蕙）、同
    年月九日（許振寶）出境後未再返國（現均另案通緝中）。
    而呂靜蕙、許振寶為處理與乙○○夫妻間之債務，呂靜蕙除
    簽發該紙編號TH692551號之本票交予戊○○之外，並在同一
    本商業本票簿之編號TH692573號、TH692574號本票背面簽立
    呂靜蕙之姓名及身分證字號，其中編號TH692574號本票背面
    復蓋具許振寶印章之印文而為背書，另簽立內容空白之借據
    一紙（債權人列乙○○，債務人列呂靜蕙），連同其他空白
    之商業本票、呂靜蕙之身分證、駕駛執照等資料交予乙○○
    ；許振寶亦同意將其所有位於台北縣三重市○○路○段五十
    九號十樓之一之房屋出租予戊○○，以租金抵繳呂靜蕙之欠
    款，抵繳欠款完畢後，委由乙○○再轉租以收取租金。
四、乙○○於九十四年三、四月間起意欲以偽造之本票聲請對系
    爭房地強制執行時，認為其所持有上開背面有呂靜蕙及許振
    寶背書之編號TH692574號本票可資利用，乃意圖供行使之用
    ，先委請不知情之不詳姓名成年人，在該紙編號TH692574號
    本票正面書寫發票人為孟雯華、受款人呂靜蕙、發票日八十
    九年七月二十五日、到期日九十四年四月十日、面額三千五
    百萬元，完成偽造如附表所示之本票（下稱系爭本票）之行
    為。旋於九十四年四月十三日向原審法院遞狀行使，聲請准
    予裁定強制執行，原審法院據該不實之聲請，僅作形式審查
    後，於九十四年四月十五日登載於職務上所掌之九十四年度
    票字第二四００七號民事裁定書上，准予強制執行，足以生
    損害於原審法院對於非訟事件裁定之正確性及孟雯華、呂靜
    蕙、許振寶。
五、上開裁定經公示送達於九十四年七月二十五日確定後，乙○○即於九十四年十月十七日，意圖為自己不法之所有，執該
    裁定為執行名義，偽以債權人之身分具狀聲請查封拍賣系爭
    房地，原審法院因未察覺系爭房地業經扣押，遂以九十四年
    度執字第四一０六二號開始強制執行。而戊○○明知乙○○
    所持聲請裁定強制執行之系爭本票為偽造者，竟起貪念，與
    乙○○共同基於意圖為自己不法所有之犯意聯絡，由戊○○
    擔任乙○○之代理人，於乙○○出國期間撰寫強制執行相關
    聲請書狀，查封當日並負責引導法院書記官前往實施查封，
    連絡鑑價、代繳費用事宜，而參與拍賣系爭房地之詐欺行為
    。又系爭房地經查封後，法院依例交由債權人保管，乙○○
    、戊○○旋即更換門鎖，並多次進入屋內整理房屋，戊○○
    並認屋內物品已係其夫婦所有，而於九十五年一月十五日在
    桌曆上記載「去小孟家拿一些可用的好東西」等字。嗣因原
    審法院於九十五年三月二十四日發函囑託外交部條約法律司
    代為送達詢價通知等文件，經我國駐外單位發現受送達人孟
    雯華係劉冠軍之妻，懷疑乙○○有為劉冠軍洗錢情事，遂通
    知國家安全局，經該局函請台灣台北地方法院檢察署（下稱
    甲○）偵查，始悉上情。而原審法院亦於九十四年五月十二
    日以系爭房地業經軍丁○扣押在案為由，裁定駁回乙○○對
    系爭房地強制執行之聲請。詎乙○○仍不罷手，猶提起抗告
    ，嗣經本院以九十五年度抗字第七四四號裁定駁回抗告，始
    未得逞。
六、案經甲○檢察官自動檢舉暨法務部調查局北部地區機動工作
    組（下稱北機組）移送甲○偵查後起訴。
    理  由
壹、撤銷改判部分（即乙○○就偽造有價證券上訴部分）：
一、上訴人即被告乙○○就偽造有價證券部分，對於卷內之各項
    證據，並未爭執證據能力，故卷內所列之各項證據，自得作
    為證據，先予敘明。
二、訊據乙○○固承認有持系爭本票向原審法院聲請裁定准予強
    制執行，取得裁定後再以債權人身分聲請查封拍賣孟雯華名
    下之系爭房地，經原審法院諭知交債權人保管後，有進入系
    爭房地等事實，惟否認有何偽造系爭本票、使原審法院核發
    內容不實之裁定及詐欺等犯行。辯稱：許振寶欠伊五百二十
    六萬元，九十二年間，伊在上海覓得許振寶，許振寶便交付
    系爭本票抵債，伊並無偽造系爭本票犯行；再者系爭房地業
    經軍丁○囑託地政事務所禁止處分在案，係刑事程序扣押之
    財產，原不得為執行之標的，伊之聲請強制執行行為亦不能
    發生犯罪之結果及危險，應屬不罰之行為云云。
三、經查：
  (一)劉冠軍在國家安全局任職期間所購置之系爭房地，含裝潢約
    值三千八百餘萬元，均係劉冠軍以侵占國家安全局之專案公
    款支付乙節，業經證人即系爭房屋之原出賣人黃美華於北機
    組詢問時證述明確（見他字卷第一三三至一三五頁），並有
    孟雯華持以支付房地價款之台灣銀行支票三紙在卷可稽（見
    他字卷第一三七至一三八頁）。系爭房地嗣登記為孟雯華所
    有，後因劉冠軍於八十九年九月初畏罪全家潛逃出境，系爭
    房地即遭軍丁○扣押，並囑託台北市古亭地政事務所禁止處
    分登記，復有土地買賣契約書、建物所有權異動索引資料、
    土地與建物登記謄本各一份附卷足憑（見他字卷第九至十、
    一三六、一三九頁）。
  (二)乙○○家住系爭房地附近，乙○○並曾上網搜尋研究劉冠軍
    貪污案之相關資料，亦有乙○○之住家地址以及調查局在乙○○住處查扣之劉冠軍侵占公款案網路下載資料存卷可參（
    見偵查卷一第四七頁）。觀諸上開劉冠軍案資料，以打字方
    式清楚臚列案件發生始末時間、重要記事，旁邊尚有乙○○
    之手寫筆跡，標明購買日期、離職日期、最後逃亡日期，並
    計算屋款為三千一百十五萬元、裝潢七百萬元，且在部分紀
    事旁註記「利息」、「證據、難認定」等字，可見乙○○並
    非單純偶然瞥見劉冠軍案之新聞消息，而係詳細蒐集研讀該
    案之相關資料，瞭解發生始末並計算系爭房地應有之價值。
    而乙○○家住系爭房地附近，熟知附近房地市價狀況，亦可
    輕易查知該屋出入使用狀況，足徵乙○○有利用劉冠軍夫妻
    逃亡在外無法管理系爭房地，而加以詐騙取得之動機。再北
    機組於乙○○家中尚扣得自網路上下載有關偽變造本票之相
    關資料，其中提到某變造本票案件經調查局鑑定發現，若本
    票金額全由發票人填寫，怎麼可能前二字和後八字墨色反應
    不同，變造部分立即現形等語，乙○○即在旁邊以手寫加註
    「同一人用同支筆寫就OK」等文字；該文件下方提到九十四
    年三月十一日之謝瑞墩遭歹徒以偽造本票聲請拍賣房地案，
    亦經乙○○以螢光筆畫粗線標出（見偵查卷一第二四至二五
    頁），由此益見乙○○有仿效該案以偽造本票聲請拍賣他人
    房地之意圖。
  (三)嗣乙○○果於九十四年四月十三日持系爭本票，向原審法院
    遞狀聲請裁定准許強制執行，經原審法院為形式審查後，旋
    於九十四年四月十五日核發九十四年度票字第二四００七號
    民事裁定，准予強制執行等情，有該本票裁定案件之影卷及
    系爭本票一紙扣案可證（見他字卷第四至五頁）。而經檢察
    官調取甲○九十一年度偵字第一九八一二號貪污案卷內各項
    劉冠軍夫妻簽名資料，包括劉冠軍在世華聯合商業銀行開戶
    印鑑卡及匯出匯款用紙上所留之簽名，孟雯華於旅行支票購
    買申請書、中國農民銀行匯款單、日盛證券公司開戶資料、
    受託契約、知會書、寶島商業銀行往來申請暨約定書、金融
    卡申請暨約定書上所簽之「孟雯華」簽名，可知上開申請書
    等文件上之「孟雯華」字跡（見他字卷第三四至四四、一五
    三至一五六頁），與系爭本票上之「孟雯華」字跡，以目視
    觀察比對，兩者書寫慣性與字形特徵顯然不同。何況系爭本
    票之發票人地址記載為「台北市○○區○○路二段四二九巷
    二五號」，經法院送達後發現查無此巷，有戶政機關地址查
    詢資料（見他字卷第六一至六二頁）及送達回證附於該本票
    裁定卷內可查，亦徵系爭本票之發票人地址並非孟雯華所書
    寫，否則怎會將自己住處地址寫錯，故系爭本票係屬偽造者
    ，應堪認定。
  (四)茲所應審認者，為系爭本票究竟係何人所偽造？查乙○○雖
    辯稱系爭本票係九十二年間在上海，由許振寶所交付予伊，
    用以抵償原積欠之五百二十六萬元云云，但查：
  1.呂靜蕙、許振寶早於九十一年年底同因詐欺案件遭台灣板橋
    、士林地方法院檢察署檢察官通緝，彼二人自九十一年七月
    四日、同年月九日出境至今未回，有彼二人之前案通緝資料
    及入出境資料各一份在卷可稽（見他字卷第四五、六十頁）
    。倘乙○○確於九十二年間即自許振寶處取得系爭本票，為
    確保債權實現，於返台後自可向系爭本票所載之發票人查證
    本票是否屬實？乃竟捨此不為，遲至到期日後始聲請裁定強
    制執行，所為已不符一般遭積欠鉅款者之處理方式。
  2.關於乙○○夫妻與許振寶夫妻間之債務，依乙○○與戊○○
    提出之證物顯示，許振寶共積欠乙○○五百二十六萬元，其
    中許振寶於九十一年七月八日簽發、九十一年八月八日到
    期、面額二百萬元之本票一紙，乙○○已向台灣板橋地方法
    院聲請九十一年度票字第一０一七四號本票裁定獲准，其
    餘三百二十六萬元，則於八十八年三月二十七日簽發本票一
    紙。至於呂靜蕙積欠戊○○之一百零三萬八千六百元，呂靜
    蕙簽發九十一年四月十九日期、面額四十萬元、付款人為
    台灣中小企業銀行東台北分行之支票一紙，及九十一年六
    月二十四日簽發、面額六十三萬八千六百元、編號TH692551
    號之本票一紙予戊○○。此分別有上開民事裁定、本票、支
    票各一份存卷供參（見原審卷第六九至七四頁）。準此，許
    振寶夫婦積欠乙○○夫婦之總債務不過為六百二十九萬八千
    六百元，且均已簽發本票、支票交乙○○夫妻收執。再者，
    呂靜蕙、許振寶於九十一年六月二十四日辦理離婚之見證人
    之一即為乙○○，許振寶隨後於九十一年七月八日，將彼名
    下所有之台北縣三重市○○路○段五九號十樓之一房屋出租
    給戊○○，表明自九十一年七月十日起至一百十一年七月九
    日之租金共一百九十二萬元，均自呂靜蕙之欠款扣抵，之後
    該屋由乙○○再轉租第三人收取租金，嗣該房屋為抵押權人
    台灣土地銀行聲請拍賣（台灣板橋地方法院九十二年度執字
    第三九九０號），法院於拍賣公告註明至租約屆期始點交，
    致無人應買，戊○○即於第二拍以較低價格標買該房屋。又
    呂靜蕙於九十一年七月四日出境前，將小客車一輛交給乙○○抵債，並將自己之身分證、駕駛執照交予乙○○等情，業
    經乙○○、戊○○供承在卷，並有離婚協議書、租賃契約各
    一份以及台灣板橋地方法院九十二年度執字第三九九０號執
    行卷宗影本附卷為憑（見第一四０九六號偵查卷一第一五四
    至一五五、一七六頁，民事執行影卷外放），可見許振寶夫
    妻之債務已以房地、汽車出賣之方式返還予乙○○夫妻，許
    振寶何須再交付面額高達五倍餘之系爭本票予乙○○？何況
    本件並無任何事證足資證明乙○○曾於九十二年間在上海見
    過許振寶夫妻。乙○○所辯云云，顯與一般事理相悖，誠難
    採信。
  3.查北機組於乙○○家曾扣得包括背面書有呂靜蕙之編號TH69
    2573號在內之空白商業本票一本（共七張），乙○○自承係
    呂靜蕙所交付，各該背書亦為呂靜蕙所親簽等情（見第一四
    ０九六號偵查卷一第五三頁）。而檢察官將在乙○○住處扣
    得之連號空白本票、呂靜蕙簽發之本票六紙、空白借據十一
    張等文件送請法務部調查局（下稱調查局）鑑定結果，認空
    白本票背面之「呂靜蕙」簽名及身分證字號「Ｚ000000000」
    、與呂靜蕙簽發本票、空白借據上之字跡筆畫特徵相同；該
    局同時確認在乙○○住處扣得之呂靜蕙身分證係屬真正，無
    偽、變造情事，有調查局九十五年八月十四日調科貳字第09
    500363030 號鑑定通知書一份存卷可考（見第二一八二一號
    偵查卷第四十至四一頁）；再經原審將系爭本票及上開鑑定
    資料送請調查局鑑定結果，認為系爭本票正面之「呂靜蕙」
    三字與背面之呂靜蕙背書不同，而背面之呂靜蕙背書則與其
    餘空白本票、借據上之呂靜蕙字跡相同，有該局九十六年三
    月十六日調科貳字第 09600107430號鑑定通知書一紙在卷可
    佐（見原審卷第一四二至一四三頁）；又系爭本票之呂靜蕙
    背書與乙○○所執借據約定書內之呂靜蕙簽名筆跡筆劃特徵
    相同，亦經本院送請調查局鑑定在案，有該局九十七年一月
    四日調科貳字第 09600570760號鑑定書一紙在卷可佐。足見
    系爭本票之呂靜蕙背書、編號TH692551號發票人之呂靜蕙簽
    名、編號TH692573號空白本票之呂靜蕙背書，均係呂靜蕙所
    親簽無誤。
  4.而查該本包括編號TH692573號空白本票在內之商業本票與系
    爭本票之編號TH692574號係連號者，且與戊○○所收執由呂
    靜蕙於九十一年六月二十四日所簽發之編號TH692551號本票
    ，經本院送請法務部調查局鑑定結果，發現各該相同部位經
    多波域光源檢視，其呈色反應無明顯差異；經分光光譜儀檢
    測，其光譜圖亦無明顯差異；又經重疊及特徵比對，其上圖
    紋特徵及外觀大小均無明顯差異，研判應係同一批印製而成
    ，有該局九十七年六月十七日調科貳字第 09700238780號鑑
    定書附本院卷可參。雖該鑑定書復稱「惟究係是否出自同一
    本票簿，則依現有資料歉難精確認定」等語，然一般市售商
    業本票簿，或為一百張，或為五十張，乃眾所周知之事項，
    依上開本票編號判斷，應係出自同一本商業本票簿，仍可認
    定確實。而呂靜蕙既於九十一年六月二十四日簽發編號TH69
    2551號本票，是日復為呂靜蕙、許振寶簽立離婚協議書之日
    ，距呂靜蕙出國（九十一年七月四日）亦僅相差十日，而呂
    靜蕙於出國前，復將彼身分證等重要文件均交代予乙○○，
    足徵系爭本票應係呂靜蕙簽名並由許振寶蓋章背書後始連同
    其他空白商業本票、身分證等資料，同時交付予乙○○，始
    符常情。
  5.至於系爭本票正面之受款人「呂靜蕙」、發票人「孟雯華」
    、發票人地址「台北市○○區○○路二段 429巷25號」等文
    字，經本院送請調查局與乙○○、戊○○之筆跡為鑑定結果
    ，發現筆跡、筆劃特徵均不同，有該局九十七年一月四日調
    科貳字第 09600570760號鑑定書一紙在卷可佐，足證並非乙○○夫妻所書，應係乙○○委請其他不詳姓名之成年人所寫
    。然查無其他積極事證可資證明該書寫者，對於乙○○欲偽
    造系爭本票有犯意聯絡或行為分擔，依罪疑唯輕，應認定該
    書寫者為不知情之人。公訴意旨認系爭本票係乙○○自行購
    自文具店，委請知情之丙○○（該部分另詳如後述上訴駁回
    部分之說明）偽造後，於九十四年四月五日搭機前往大陸地
    區商請知情之呂靜蕙背書並蓋具許振寶之印章印文，尚與本
    院查得之證據有出入，容有欠允當。
  6.再參酌乙○○在前述劉冠軍案整理資料上計算系爭房地價值
    約三千八百餘萬元，故扣除折舊，乙○○將債權額訂在三千
    五百萬元，亦與系爭本票所載票面金額相互吻合。是以，系
    爭本票應係乙○○單獨利用原持有已有呂靜蕙、許振寶背書
    之空白商業本票，囑請不知情之不詳姓名成年人代為書寫而
    偽造，應可認定無誤。
  (五)乙○○另辯稱本件為不能犯云云。查原審法院於九十五年三
    月二十四日發函囑託外交部條約法律司代為送達詢價通知等
    文件，經我國駐外單位發現受送達人孟雯華係劉冠軍之妻，
    懷疑乙○○有為劉冠軍洗錢情事，遂通知國家安全局，嗣經
    該局函請甲○偵查，而原審法院亦於同年五月十二日以系爭
    房地業經軍丁○扣押在案為由，裁定駁回其對系爭房地強制
    執行之聲請。但乙○○仍提起抗告，嗣經本院以九十五年度
    抗字第七四四號裁定駁回抗告，始未得逞等情，亦有國家安
    全局九十五年五月一日函文一紙、前述民事裁定兩份在卷可
    稽（見他字卷第一頁，第一四０九六號偵查卷二第二一三至
    二一四頁），足見乙○○持偽造之系爭本票向法院聲請裁定
    准予強制執行之舉，既已獲准，確有使孟雯華之財產（包括
    系爭房地）遭到強制執行之可能。祇不過本件執行標的之系
    爭房地適有遭扣押情事，法院方裁定駁回乙○○之聲請，故
    乙○○辯稱本件無構成犯罪之可能云云，亦不足採。
  (六)綜上，乙○○有利用不知情之不詳姓名成年人偽造系爭本票
    ，並自行持以聲請法院裁定准予強制執行，再聲請就系爭房
    地執行未果等犯行，事證明確，堪予認定，應依法論科。
四、新舊法之比較：
    被告行為後，刑法業於九十四年二月二日修正公布，並自九
    十五年七月一日施行（以下依此為基準，分別稱為修正前、
    修正後刑法），比較修正前後之規定而為有利被告之適用時
    ，應就罪刑有關之共犯、未遂犯、想像競合犯、牽連犯、連
    續犯、結合犯，以及累犯加重、自首減輕暨其他法定加減原
    因（如身分加減）與加減例等一切情形，綜其全部罪刑之結
    果而為比較，並為整體之適用，不能割裂而分別適用有利之
    條文。查：
  修正前刑法第五十五條牽連犯之規定，業經修正刪除，此刪
    除雖非犯罪構成要件之變更，但顯已影響行為人刑罰之法律
    效果，自屬法律有變更，應依修正後刑法第二條第一項規定
    為新舊法之比較。依修正前刑法，乙○○之偽造系爭本票，
    持以聲請法院裁定准予強制執行，再聲請就系爭房地執行未
    果等犯行應依牽連犯從一重罪處斷；至依修正後刑法，則均
    須分論併罰，自以修正前刑法對之乙○○有利。
  刑法第二百零一條第一項偽造有價證券罪、第二百十四條使
    公務員登載不實文書罪與第三百三十九條詐欺罪之法定刑分
    別明定「得併科銀元三千元以下罰金。」、「科銀元五百元
    以下罰金」與「或科或併科銀元一千元以下罰金」。依修正
    前刑法第三十三條第五款規定：罰金為銀元一元以上，斯時
    罰金罰鍰提高標準條例第一條前段規定：依法律應處罰金、
    罰鍰者，就其原定數額得提高為二倍至十倍。是依修正前刑
    法，關於罰金刑之部分經提高並經折算為新台幣後，分別為
    「新台幣三十元以上九萬元以下」、「新台幣三十元以上一
    萬五千元以下」與「新台幣三十元以上三萬元以下」。而修
    正後刑法第三十三條第五款規定：罰金為新台幣一千元以上
    ，另刑法施行法第一條之一前段規定：「中華民國九十四年
    一月七日刑法修正施行後，刑法分則編所定罰金之貨幣單位
    為新台幣。九十四年一月七日刑法修正時，刑法分則編未修
    正之條有定有罰金者，自九十四年一月七日刑法修正施行後
    ，就其所定數額提高為三十倍。」是最高額固仍均相同，然
    最低額已由修正前之新台幣三十元提高為新台幣一千元，自
    以修正前刑法第二百零一條第一項、第二百十四條、第三百
    三十九條對乙○○較為有利。
  修正前刑法第二十八條原規定：「二人以上共同『實施』犯
    罪之行為者，皆為共同正犯。」雖經修正為：「二人以上共
    同『實行』犯罪之行為者，皆為共同正犯。」乙○○與戊○○就行使法院准予強制執行之裁定聲請就系爭房地強制執行
    部分，有犯意聯絡並參與犯罪之實行，是不論依新法或舊法
    ，均應構成共同正犯。
  修正後刑法第四十七條第一項規定「受徒刑之執行完畢，或
    一部之執行而赦免後，五年以內故意再犯有期徒刑以上之罪
    者，為累犯，加重本刑至二分之一。」，與修正前刑法第四
    十七條規定「受有期徒刑之執行完畢，或受無期徒刑或有期
    徒刑一部之執行而赦免後，五年以內再犯有期徒刑以上之罪
    者，為累犯，加重本刑至二分之一。」雖有不同，然依乙○○之前科紀錄，無論依修正前、後刑法第四十七條之規定均
    構成累犯。
    是綜合全部罪刑之結果而為比較，應以修正前之刑法對乙○○有利；從而，本件應適用修正前之刑法即乙○○行為時之
    刑法論處。
五、核乙○○所為，係犯修正前刑法第二百零一條第一項之偽造
    有價證券罪，第二百十六條、第二百十四條之行使使公務員
    登載不實文書罪及第三百三十九條第三項、第一項之詐欺取
    財未遂罪。
  其就偽造有價證券部分犯行，利用不詳姓名之成年人偽造系
    爭本票，為間接正犯。又其就行使法院准予強制執行之裁定
    聲請對於系爭房地強制執行之行使使公務員登載不實文書及
    詐欺取財未遂部分，與戊○○間有犯意聯絡與行為分擔，為
    共同正犯。再其已著手實行詐欺行為而未得手，為詐欺取財
    之未遂犯。
  乙○○行使偽造有價證券之輕度行為，為偽造有價證券之重
    度行為所吸收；其使公務員登載不實後，再持該文書加以行
    使，使公務員登載不實之低度行為，為行使之高度行為所吸
    收，均不另論罪。
  其所犯偽造有價證券、行使使公務員登載不實文書及詐欺取
    財未遂三罪間，有方法目的之牽連關係，應依修正前刑法第
    五十五條規定，從一重之偽造有價證券罪處斷。
  其次，乙○○有事實一所載偽造私文書前科，經本院判處有
    期徒刑六月確定，於九十年五月九日易科罰金執行完畢，有
    本院被告前案紀錄表一份在卷可查。其於有期徒刑執行完畢
    後五年內，故意再犯本案有期徒刑以上之罪，為累犯，應依
    修正前刑法第四十七條規定加重其刑。
六、原審據以就該部分論處乙○○偽造有價證券罪刑，固非無見
    ；惟乙○○係將其原持有由呂靜蕙、許振寶背書之空白本票
    ，利用不知情之不詳姓名之成年人偽造成系爭本票，原審誤
    認其係與呂靜蕙及該成年人共犯，所為認定尚有違誤。乙○○上訴意旨否認該部分犯罪，固無理由，然原審該部分判決
    既有上開可議，仍應由本院將原判決該部分撤銷改判；至於
    原判決所定應執行之刑，亦因偽造有價證券部分撤銷改判之
    故，而失所附麗，應併予撤銷。
七、爰審酌乙○○趁劉冠軍夫妻與呂靜蕙夫妻涉犯罪嫌避居海外
    之機會，偽造系爭本票欲利用法律程序詐取系爭房地或得獲
    票面高達三千五百萬元之款項，其機巧妄為所現之惡性甚重
    ，且犯後仗勢系爭本票之文字非其自書，一再飾詞狡辯，未
    見悔意等犯罪之動機、目的、手段、所生危害程度及犯後態
    度等一切情狀，量處其有期徒刑三年八月。至其犯罪時間雖
    在九十六年四月二十四日以前，惟所犯之罪為中華民國九十
    六年罪犯減刑條例第三條第一項第十五款列舉之罪，且經判
    處逾有期徒一年六月之刑，故不得依該條例減刑。
八、扣案如附表所示偽造之系爭本票一紙，應依修正前刑法第二
    百零五條規定宣告沒收。
貳、上訴駁回部分（即檢察官對丙○○上訴部分）：
一、公訴意旨略以：被告丙○○（原名李寶情）即係上開乙○○
    所囑偽造系爭本票之「不詳姓名之成年人」，因認丙○○涉
    犯修正前刑法第二百零一條第一項偽造有價證券罪及同法第
    二百十四條之使公務員登載不實罪嫌。
二、本院審理結果，認原判決對丙○○為無罪之諭知，核無不當
    ，應予維持，並引用原判決（如附件）理由貳記載之證據及
    理由。
三、檢察官上訴意旨略以：
  偵查時，檢察官曾將丙○○之筆跡送請中央警察大學（下稱
    警大）鑑定，該校係國內鑑定科學之重要研究機構。鑑定人
    林茂雄教授學經歷豐富，其鑑定專業能力為國內首屈一指。
  再觀諸警大出具之鑑定報告，係分別就丙○○之字跡與系爭
    本票各部分之字跡詳加比較，內容極為詳盡；相較於內政部
    警政署刑事警察局（下稱刑事局）出具之鑑定書，僅就系爭
    本票部分字跡加以比對，非全面性研判丙○○之字跡是否與
    系爭本票之字跡為同一人所為，內容似有疏漏，自以警大之
    鑑定報告較為詳盡可採。
  原審雖以檢察官在函請警大鑑定之函文說明欄記載經過乙○○之往來關係等與案情有關事項，初步認定系爭本票字跡與
    丙○○字跡近似等情，認定檢察官對於鑑定人之鑑定造成「
    潛在影響」，進而認定警大之鑑定報告不足採。但隨函檢送
    案情資料乃實務上常見之情形，協助鑑定人瞭解案件情況；
    所載初步判斷亦僅說明送鑑定之理由，並無影響鑑定結果之
    意。
    從而，原判決以警大鑑定報告不足採，對丙○○為無罪之諭
    知，尚有未洽，請將原判決該部分撤銷，更為適法之判決等
    語。
四、按犯罪事實應依證據認定之，無證據不得認定犯罪事實；又
    不能證明被告犯罪者，應諭知無罪之判決，刑事訴訟法第一
    百五十四條第二項及第三百零一條第一項分別定有明文。而
    所謂認定犯罪事實之證據，係指足以認定被告確有犯罪行為
    之積極證據而言，該項證據自須適合於被告犯罪事實之認定
    ，始得採為斷罪資料，如未能發現相當證據，或證據不足以
    證明，自不能以推測或擬制之方法，以為裁判之基礎。
五、經查：
  (一)原判決已綜合警大、刑事局之鑑定報告，鑑定人林茂雄、張
    弘昌之證詞，詳細說明：該兩份鑑定報告既均有所本，尚難
    遽採警大之鑑定報告，為不利丙○○之認定，因認並無證據
    足以證明其有偽造系爭本票等犯行。所為論斷，核與卷內證
    據資料相符，且無違背經驗法則或論理法則之情形。
  (二)本院再檢附丙○○平日書寫之信函（含信封）原本十八封，
    送請調查局鑑定與系爭本票正面、背面所書文字筆跡為鑑定
    結果，發現其態勢神韻、結構佈局不符，且書寫習慣亦不相
    同，認為筆跡筆劃特徵不同，復有該局九十七年四月二十一
    日調科貳字第09700151500號鑑定書一紙在卷可參。
六、從而，原審認本件尚不足以證明丙○○有偽造系爭本票等犯
    行，而為其無罪之判決，經核其認事用法及證據之取捨，並
    無違誤。檢察官上訴意旨所陳各節，仍無從使本院形成丙○○有罪之心證，檢察官就丙○○部分之上訴為無理由，應予
    以駁回。
據上論斷，應依刑事訴訟法第三百六十八條、第三百六十九條第
一項前段、第三百六十四條、第二百九十九條第一項前段、第三
百七十三條，刑法第二條第一項前段，修正前第二十八條、第二
百零一條第一項、第二百十六條、第二百十四條、第三百三十九
條第一項、第三項、第五十五條、第四十七條、第二百零五條，
修正前罰金罰鍰提高標準條例第一條前段，現行法規所定貨幣單
位折算新台幣條例第二條，判決如主文。
本案經檢察官游明仁到庭執行職務。
中    華    民    國    97    年    7     月    29    日
                  刑事第二十庭審判長法  官  楊貴雄
                                    法  官  鄧振球
                                    法  官  林立華
以上正本證明與原本無異。
檢察官及被告乙○○，如不服本判決，應於收受送達後十日內向
本院提出上訴書狀，其未敘述上訴之理由者並得於提起上訴後十
日內向本院補提理由書（均須按他造當事人之人數附繕本）。
被告丙○○不得上訴。
                                    書記官  廖月女
中    華    民    國    97    年    7     月    30    日
附表：發票人「孟雯華」、受款人「呂靜蕙」、發票日「民國八
      十九年七月二十五日」、到期日「民國九十四年四月十日
      」、票面金額「新台幣三千五百萬元」之編號TH692574號
      本票一紙。
附錄：本案論罪科刑法條全文
修正前刑法第201條第1項
意圖供行使之用，而偽造、變造公債票、公司股票或其他有價證
券者，處3年以上10年以下有期徒刑，得併科3千元以下罰金。
修正前刑法第216條
行使第210條至第215條之文書者，依偽造、變造文書或登載不實
事項或使登載不實事項之規定處斷。
修正前刑法第214條
明知為不實之事項，而使公務員登載於職務上所掌之公文書，足
以生損害於公眾或他人者，處3年以下有期徒刑、拘役或5百元以
下罰金。
修正前刑法第339條第1、3項
意圖為自己或第三人不法之所有，以詐術使人將本人或第三人之
物交付者，處5年以下有期徒刑、拘役或科或併科1千元以下罰金
。
前二項之未遂犯罰之。


司法院資訊處製作；財團法人民間司法改革基金會備份。
